【裁判字號】    88,訴,199
【裁判日期】    890317
【裁判案由】    偽造有價證券
【裁判全文】
臺灣臺中地方法院刑事判決                          八十八年度訴字第一九九號
    公  訴  人  臺灣臺中地方法院檢察署檢察官
    被      告  丙○○
    選任辯護人  陳賜良
    被      告  乙○○
    右  一  人
    指定辯護人  本院公設辯護人  戊○○
右列被告等因偽造有價證券等案件，經檢察官提起公訴（八十七年度偵字第二一六六
八號），本院判決如左：
    主  文
丙○○行使偽造私文書，足以生損害於他人，處有期徒刑陸月。緩刑貳年。
乙○○意圖供行使之用，而偽造有價證券，處有期徒刑壹年捌月。緩刑伍年。如附表
二所示之本票共柒張、偽刻之「陳阿生」印章壹枚，均沒收。
    事  實
一、丙○○與甲○○○、丁○○為兄妹關係，於民國八十七年六月二十八日上午五時
    許，其等父親陳阿生因跌倒顱內出血，經送私立中國醫藥學院附設醫院急救後即
    昏迷不醒，於陳阿生至同年七月一日下午七時十八分死亡前之同年六月二十九日
    ，丙○○意圖為自己不法之所有，竟盜用陳阿生之圓形存款印鑑章，向臺中市第
    六信用合作社水湳分社承辦人員佯稱已受陳阿生之委任而施用詐術，持以蓋用而
    作成如附表一編號一、二所示陳阿生印文、署押，而接續偽造提領陳阿生在臺中
    市第六信用合作社水湳分社（下稱六信水湳分社）帳號第二四０六－五（起訴書
    誤載為0000000000000－0）活期儲蓄存款帳戶內之新臺幣（下同
    ）六十五萬元之活期存款取款憑條一張，及偽造如附表一編號三、四、五之印文
    於各該定期存款存單上，表明陳阿生於該分社定期存款存單號碼第000000
    00000000、00000000000000、00000000000
    000號各五十萬元定期存款辦理解約，均足以生損害於六信水湳分社及陳阿生
    ，並使六信水湳分社承辦人員誤信其獲得陳阿生之合法授權而得提領，將上開金
    額共計二百十三萬五千五百五十二元之款項均轉入丙○○設於六信水湳分社之活
    期儲蓄存款第四五七四號帳戶而交付之。
二、乙○○為陳阿生之妻弟，見陳阿生於民國八十七年七月一日下午七時十八分死亡
    後，因不滿陳阿生之繼承人丙○○、甲○○○、丁○○為遺產爭執，為假造陳阿
    生曾向其借款而積欠鉅額債務，於不詳時間、地點，意圖供行使之用，利用不知
    情之不詳姓名年籍之成年人，偽刻陳阿生之印章一枚，而蓋用該印章以偽造「陳
    阿生」之印文共七枚於如附表二所示本票七張之發票人欄，偽造屬有價證券之如
    附表二所示本票七張，金額共計新臺幣（下同）二千六百九十萬元，隨即於八十
    七年八月二十一日，持該七張偽造之本票向本院聲請對丙○○、甲○○○、丁○○三人發支付命令而行使之，足以生損害於丙○○、甲○○○、丁○○三人。嗣
    因本院於八十七年九月三日以八十七年促字第三七六八八號對丙○○三人發支付
    命令，甲○○○、丁○○收受後依法提出異議，始悉上情。
二、案經被害人甲○○○、丁○○訴請臺灣臺中地方法院檢察署檢察官偵查起訴。
    理  由
甲、被告丙○○部分：
一、訊據被告丙○○固坦承有右揭持陳阿生之印章而提領上述款項之事實，惟矢口否
    認有何偽造文書之行為，辯稱：會提領伊父親之活期及定期儲蓄存款，係因伊父
    親當時跌倒後人即不舒服，伊扶起父親送醫時，伊父親即要伊去領錢看醫生，往
    醫院途中亦曾說要將錢領出以免被扣稅金等語。經查，右揭事實，業據告訴人甲○○○、丁○○指訴甚詳，而被告丙○○之父陳阿生係於八十七年六月二十八日
    上午五時許，因頭部外傷合併顱內出血而前往財團法人私立中國醫藥學院附設醫
    院急診，經手術後於八十七年七月一日因病危自動出院，於當日死亡，其遺產之
    繼承人則有子女即被告丙○○、告訴人甲○○○、丁○○共三人，有該醫院診斷
    證明書、戶籍謄本二份附卷可按，而被告丙○○確曾於八十七年六月二十九日持
    其父親陳阿生之印鑑章，蓋用該印章而提領陳阿生所有之活期儲蓄存款六十五萬
    元，及將陳阿生定期存款存單號碼第00000000000000、0000
    0000000000、00000000000000各五十萬元定期存款辦
    理解約（扣除中途解約收回之利息一萬四千四百四十八元，剩餘金額共一百四十
    八萬五千五百五十二元），共計二百十三萬五千五百五十二元之款項均轉入被告
    丙○○於六信水湳分社開立之活期儲蓄存款第四五七四號帳戶一節，亦有六信水
    湳分社八十七年十月二十九日（八七）中六信總業字第０九七八號函暨所附取款
    憑條、存單影本等件附卷可稽；其次，被告丙○○父親陳阿生於八十七年六月二
    十八日上午五時二十三分許送至私立中國醫藥學院附設醫院急診室，初到診時尚
    能表達、與人溝通，但已不是很清楚，過一個多小時即漸失去溝通能力，並進行
    手術治療等情，有該醫院八十八年五月十七日（八八）院歷字第八八０五０八六
    三號函文一份可參，然被告於偵查中已自承於送醫途中之救護車內，及到醫院診
    療迄其死亡時止，陳阿生均未曾說話（見偵查卷八八頁背面），足見陳阿生於送
    醫迄死亡時止均未曾有授權被告丙○○提領各該款項之表示，雖就其父親陳阿生
    如何告知領取前述帳戶金額之情形，被告丙○○於偵查之初先稱：伊經兒子通知
    父親跌倒趕回後，伊父親要伊領錢，並用手指著泡茶組內塑膠盒說簿子在那裏（
    偵查卷四四頁），後又改稱係伊父親經扶起後，自行到抽屜拿存摺與印章要其去
    領款，以便就醫時用（偵查卷八八頁），被告先後供述已不一，且參諸被告丙○○所稱情節，陳阿生要其提領款項之用途係就醫使用，所需金額是否須將全數存
    款提領畢，已非無疑，且被告丙○○亦無逕行將全部款項均轉存入自己帳戶之必
    要，遑論將並未到期之定期存款全數解約時尚須扣除如前述，中途解約須收回之
    利息一萬四千四百元四十八元之不利益，是均難認被告所辯為可採；抑且，被告
    丙○○亦不否認其父親之醫藥費用、喪葬費用共計約五十六萬餘元，並有其提出
    之喪葬費單據等可佐，花費之金額遠低於被告丙○○提領之數額，迄今仍未將該
    筆款項分配與其他共同繼承人，且無任何陳阿生曾表示前述款項僅遺留與被告丙○○之證明，益堪認被告丙○○應非基於陳阿生之合法授權。至於被告丙○○雖
    稱：該筆定存一百五十萬元係其八十三年間寄放於父親之款項，並提出存摺往來
    明細表影本一份為證，然其又稱：該筆一百五十萬元事後伊父親早已歸還，但伊
    陸續有再交付若干金錢與陳阿生云云，且無法提出所交付詳細數額等資料，其所
    稱款項究係借與陳阿生之借款或係扶養費亦不明，自無從據為有利被告之認定。
    綜上所述，被告丙○○所辯，殊無足採。本案事證已臻明確，被告犯行應堪認定
    。
三、核被告丙○○所為，係犯刑法第二百十六條、第二百十條行使偽造私文書，及第
    三百三十九條第一項之詐欺取財罪。被告丙○○盜用陳阿生之圓形印章而作成如
    附表一所示署押、印文於前述取款憑條、定期存款存單之行為，為偽造該私文書
    （取款憑條、定期存款解約單）之階段行為；又偽造私文書（取款憑條、定期存
    款解約單）之低度行為，應為行使之高度行為所吸收，均不另論罪。被告同時提
    領所有陳阿生於六信水湳分社之存款而行使偽造各該取款憑條、定期存款解約單
    而詐領前述款項之行為，時間密接且係基於同一詐領之接續犯意，應屬接續犯，
    公訴人於起訴事實欄記載為連續犯，容有未洽。被告所犯行使偽造私文書罪、詐
    欺取財罪二罪間，有方法結果之牽連關係，應從一重之行使偽造私文書罪處斷。
    爰審酌被告丙○○犯後雖飾詞狡辯，但其並無前科，有本院被告全國前案紀錄表
    一份可按，素行尚佳，犯後復當庭表示願與告訴人二人洽談遺產分配事宜，及其
    犯罪情節、動機、目的等一切情狀，量處如主文所示之刑。末查，被告丙○○前
    未曾受有期徒刑以上刑之宣告，有本院被告全國前案紀錄表一份在卷可憑，其經
    此教訓，當知警惕而無再犯之虞，本院綜核各情，所宣告之刑，認以暫不執行為
    適當，併予宣告緩刑，以啟自新。另被告丙○○所盜用陳阿生之真印章而作成如
    附表一所示署押、印文共五枚，並非刑法第二百十九條規定應沒收之偽造印文，
    附此敘明。
乙、被告乙○○部分：
一、訊據被告乙○○固不否認有於前揭時地持如附表所示本票七張，向本院聲請支付
    命令之行為，然矢口否認有何偽造有價證券之行為，辯稱：係因伊姐夫陳阿生自
    六十三年八、九月間即陸續向伊借錢，均有借有還，直到八十六年間所借款項漸
    多，伊要求陳阿生給予憑證，陳阿生才會去簽發好後，一次給伊該七張本票，並
    非伊偽造云云。經查：
（一）被告乙○○確有持如附表二所示本票七張，於前揭時地向本院聲請對丙○○、
      甲○○○、丁○○三人發支付命令，且因告訴人甲○○○、丁○○聲明異議，
      經被告乙○○以告訴人二人及同案被告丙○○為共同被告，分別提起給付票款
      、借款民事訴訟，惟各以訴訟不合法及無法證明該借款之事實而駁回在案，有
      支付命令聲請狀影本、本院八十七年度促字第三七六八八號支付命令、八十七
      年度中簡字第三七七三號民事裁定書、八十七年度重訴字第六五三號民事判決
      書各一份附卷可稽。
（二）其次，如附表二所示本票原本七張上之金額欄所載數額筆跡、及發票人欄之印
      文，業據告訴人二人及同案被告丙○○均陳稱：所載筆跡應非陳阿生所寫，而
      該枚印文亦無法確定伊等父親所有，亦未於陳阿生遺留之物品中發現該相似之
      印章等情，並有同案被告丙○○所提出其父親陳阿生遺留之三枚印章印文附卷
      可參，且以該本票發票人欄之印文與陳阿生生前向臺中市西屯區戶政事務所申
      請印鑑登記之印文送法務部調查局鑑定結果，因該印鑑卡上之印文印泥淤積紋
      線特徵點不明而無法比對，有法務部調查局鑑定通知書一份在卷可憑，則前述
      本票上蓋用之印章既無證據堪認屬陳阿生所有，被告乙○○亦不否認其上筆跡
      應非陳阿生所書寫，該本票是否為陳阿生所簽發，實有可疑。
（三）至於該本票筆跡是否為被告乙○○所為，經前開鑑定結果雖亦認無法鑑定，然
      依被告乙○○自承借款與陳阿生之資金來源，大部份均給現金，有的則以其經
      營生意從國外帶回來之美金，私下兌換後交付之，並未經過任何金融機構合法
      兌換為新臺幣之程序，故亦無任何憑證云云，惟以陳阿生積欠被告乙○○之借
      款數額如附表所示，共計高達二千六百九十萬元，遑論如被告乙○○所稱，尚
      有其他已歸還之款項，而其復無法證明有何以私下兌換方式卻可換得如此巨額
      現金之來源，其提出於萬泰商業銀行開立帳戶之存摺往來明細表影本中，亦無
      任何堪認有如此鉅款可出借他人之資力，均難認其所辯屬實；再參以陳阿生之
      子即同案被告丙○○所稱陳阿生以前曾向政府承租林地耕作，死亡前十餘年未
      工作但有租金收入，並遺下在臺中市○○路六十五巷價值約一千萬元房屋二棟
      之生前經濟狀況及資力，被告乙○○亦不否認，則何以陳阿生於四年內需款金
      額如此之高，實有可疑；況被告乙○○亦不否認陳阿生不會寫字，則陳阿生必
      無法自行簽寫如附表所示本票，且參以告訴人所稱陳阿生生前曾簽賭六合彩等
      ，但金額不高之生活情況，陳阿生之子女亦無全然忽視陳阿生金錢使用問題之
      理，進而，陳阿生若果有其他用途或揮霍惡習而向他人舉債如此高額，對使用
      之流向、情形等，與陳阿生同住之同案被告丙○○或陳阿生之女兒卻從未察覺
      ，被告乙○○復自承職業為商人，對陳阿生積欠如此鉅款，絲毫未於陳阿生之
      子女、家人前提及，或有何查問借款之用途、確保陳阿生有還款能力之情形，
      此實均有悖於常情，更毋庸論被告乙○○何以對陳阿生此鉅額借款之憑證僅有
      私下簡單之記帳，對詳細借款日期、金額均無任何陳阿生書立之借據，亦無任
      何具體之抵押擔保。
（四）再參以，被告乙○○於偵查初訊時就陳阿生死後始行追討之動機並稱：原本因
      之前陳阿生還過部分款項，又是姐夫，並不想向陳阿生索討此筆欠款，是因陳
      阿生之子女爭吵太烈，為教訓他們才聲請支付命令等語，衡諸被告乙○○所提
      出公司經營而取得之生意往來支票，用途既係其經營公司於菲律賓興建房屋收
      取之營建款，此尚需用以支付營建成本等費用所需，被告乙○○又焉有可輕易
      出借與陳阿生如此巨額金錢之餘力，因而絲毫有未詳為紀錄甚至索討之理。至
      於被告乙○○之員工即證人陸曉汗、同案被告丙○○雖供稱八十四、八十五年
      曾見過陳阿生向被告乙○○拿內有金錢之塑膠袋裝物品或現金，惟渠等亦證稱
      對詳細金額、用途如何並不知情，尚難據此認被告乙○○確有曾借錢與陳阿生
      達二千萬餘元之事實。
    綜上所述，既難認陳阿生確有向被告乙○○借入上述二千餘萬元鉅款之事實，遑
    論陳阿生確有簽發如附表二所示本票七張與被告乙○○之可能；被告乙○○應係
    不滿陳阿生之子女爭執遺產問題，始偽造上開本票並持以行使之，被告乙○○所
    辯，殊無可採。此外，復有扣案如附表二所示本票原本七張可資佐證。本案事證
    已臻明確，被告乙○○之犯行，亦堪認定。
二、核被告乙○○所為，係犯刑法第二百零一條第一項偽造有價證券罪。被告偽造如
    附表二所示之本票上之字跡，以肉眼辨識難認係其所為，應係其利用不知情之不
    詳姓名年籍之成年人為之，為間接正犯。又其偽造「陳阿生」之印章一枚，及將
    之蓋用於所如附表二所示之本票上而偽造印文之行為，原均為偽造有價證券（即
    如附表二所示本票七紙）行為之一部；其持以聲請支付命令而行使偽造有價證券
    ，乃欲使告訴人二人及同案被告丙○○交付如該本票本身所表彰價值之金錢，此
    部分詐欺取財之行為，亦應為行使偽造有價證券之行為所吸收；行使偽造有價證
    券之低度行為，復為偽造有價證券之高度行為所吸收，均不另論罪。公訴人認此
    偽造有價證券、詐欺取財罪間屬牽連關係，亦有未當。查被告乙○○因為陳阿生
    之妻弟，不滿告訴人二人及同案被告丙○○爭執陳阿生遺產問題為教訓之，一時
    失慮致罹刑章，目的並非且迄今亦未造成告訴人等應履行該票據責任之實質損害
    ，犯罪情節尚屬輕微，如量處法定最低刑度，猶嫌過重，其犯罪情狀顯可憫恕，
    爰依刑法第五十九條之規定酌減其刑。爰審酌被告乙○○偽造本票之票載總額甚
    高，但犯罪動機係基於長輩為教訓告訴人等與同案被告丙○○間爭執遺產之問題
    ，且其前雖受有期徒刑以上刑之宣告，執行完畢後，五年以內未曾受有期徒刑以
    上刑之宣告，有本院被告全國前案紀錄表一份可按，素行非差，及其犯罪手段等
    一切情狀，量處如主文所示之刑。末查，被告前雖受有期徒刑以上刑之宣告，執
    行完畢後，五年以內未曾受有期徒刑以上刑之宣告，有本院被告全國前案紀錄表
    一份可按，其經此教訓，當知警惕而無再犯之虞，本院綜核各情，就所宣告之刑
    ，認以暫不執行為適當，併予宣告緩刑，以啟自新。被告偽造之「陳阿生」印章
    一枚雖未扣案，但無證據證明業已滅失，應依刑法第二百十九條規定，併與宣告
    沒收。至於如附表二所示之本票七張，爰依刑法第二百零五條之規定，均沒收之
    ，其上發票人欄偽造之「陳阿生」印文，既已附隨於該本票上沒收之，自無另宣
    告沒收之必要，附此敘明。
據上論斷，應依刑事訴訟法第二百九十九條第一項前段，刑法第二百十六條、第二百
十條、第三百三十九條第一項、第二百零一條第一項、第五十五條、第五十九條、第
七十四條第一、二款、第二百零五條、第二百十九條，罰金罰鍰提高標準條例第一條
前段，判決如主文。
中華      民      國    八十九    年      三      月     十七     日
                                    台灣台中地方法院刑事第一庭
                                        法  官  林  麗  真
右正本證明與原本無異。
如不服本判決，應於送達後十日內向本院提出上訴狀 （須附繕本） ，上訴於台灣高
等法院台中分院。
                                        書記官
中      華      民      國      八十九      年     三    月    二十    日
刑法第三百三十九條第一項
意圖為自己或第三人不法之所有，以詐術使人將本人或第三人之物交付者，處五年以
下有期徒刑、拘役或科或併科一千元以下罰金。
刑法第二百零一條第一項
意圖供行使之用，而偽造、變造公債票、公司股票或其他有價證券者，處三年以上十
年以下有期徒刑，得併三千元以下罰金。
附表一：
一、在提領臺中市第六信用合作社水湳分社帳戶陳阿生、帳號第二四０六－五號活期
    儲蓄存款帳戶內六十五萬元之活期存款取款憑條存戶簽章欄上偽造之「陳阿生」
    簽名一枚。
二、在提領臺中市第六信用合作社水湳分社帳戶陳阿生、帳號第二四０六－五號活期
儲蓄存款帳戶內六十五萬元之活期存款取款憑條存戶簽章欄上偽造之「陳阿生」
    圓形印文一枚。
三、號碼第00000000000000號定期存款存單中途解約存戶原留印鑑欄
    上之「陳阿生」圓形印文一枚。
四、金額五十萬元、號碼第00000000000000號定期存款存單中途解約
    存戶原留印鑑欄上之「陳阿生」圓形印文一枚。
五、號碼第00000000000000號定期存款存單中途解約存戶原留印鑑欄
    上之「陳阿生」圓形印文一枚。
附表二：
一、發票人陳阿生、發票日八十六年一月十五日、到期日同年七月十五日、面額一百
    二十萬元、本票號碼ＴＨ0000000號本票一張。
二、發票人陳阿生、發票日八十六年三月十日、到期日八十七年一月二十一日、面額
    八百萬元、本票號碼ＴＨ0000000號本票一張。
三、發票人陳阿生、發票日八十六年五月三十日、到期日同年十一月三日、面額三百
    二十萬元、本票號碼ＴＨ0000000號本票一張。
四、發票人陳阿生、發票日八十六年六月三十日、到期日八十六年十二月三十日、面
    額五百萬元、本票號碼ＴＨ0000000號本票一張。
五、發票人陳阿生、發票日八十六年十月九日、到期日八十七年四月九日、面額四百
    萬元、本票號碼ＴＨ0000000號本票一張。
六、發票人陳阿生、發票日八十六年十月九日、到期日八十七年四月九日、面額四百
    萬元、本票號碼ＴＨ0000000號本票一張。
七、發票人陳阿生、發票日八十六年十二月二十日、到期日八十七年三月二十日、面
    額一百五十萬元、本票號碼ＴＨ0000000號本票一張。


司法院資訊處製作；財團法人民間司法改革基金會備份。
